臺灣臺北地方法院民事判決　　　　　　　93年度保險字第59號
　　原　　　告　力台營造有限公司
　　法定代理人　丙○○
　　訴訟代理人　黃啟倫律師
　　被　　　告　友聯產物保險股份有限公司
　　法定代理人　乙○○
　　訴訟代理人　劉北元律師
　　複代理人　　楊俊彥律師
上開當事人間請求給付保險金事件，本院於中華民國94年6 月7
日言詞辯論終結，判決如下：
    主      文
原告之訴及假執行之聲請均駁回。
訴訟費用由原告負擔。
    事實及理由
一、原告起訴主張：原告因於民國92年7 月4 日與訴外人基隆市
    政府簽訂工程契約，承攬基隆市政府定作之「武崙溪棒球場
    旁護岸新建工程」（下稱系爭工程），工程契約總價為新臺
    幣（下同）417 萬7000元，故於同年7 月22日就系爭工程向
    被告投保營造綜合保險（下稱系爭保險契約），其中營造工
    程財物損失險保險金額為417 萬7000元，每次事故自負額為
    68萬元，保險期間為92年7 月21日至93年2 月21日，並以基
    隆市政府為受益人。迄於92年10月6 日，系爭工程業已全部
    施作完竣，且經基隆市政府完成勘查，詎料系爭工程卻於次
    日即92年10月7 日之凌晨，因連日大雨，造成新建之護岸發
    生嚴重位移及坍陷，原告得悉上述情事後，即以書面通知被
    告，並於92年10月8 日與被告委請之英商嘉福湯瑪遜保險公
    證人股份有限公司人員前往現場進行會勘並確認本件工程業
    已全部毀損，英商嘉福湯瑪遜保險公證人股份有限公司人員
    即指示原告儘速與基隆市政府決定拆除及修復方式，依據系
    爭保險契約共同條款第1 條之約定，系爭工程所生上開毀損
    滅失，顯係因突發不可預料之意外事故所致，且已全部毀損
    ，扣除原告每次事故自負額68萬元，故被告就系爭工程所生
    損害349 萬7000元自應負賠償之責，並將上開保險金依約給
    付與系爭保險契約之受益人即基隆市政府。但被告於收受原
    告通知並委派保險公證人前往系爭工程現場察看後卻仍不予
    理賠，被告自應依保險法第34條第2 項之規定給付按週年利
    率10％計算之利息。至於就兩造間爭點之主張分述如下：
  (一)基隆市政府為受益人，原告是否可以有權起訴請求被告應向
    基隆市政府給付保險金？
    系爭保險契約所約定之要約人為原告、保險人為被告，受益
    人則為基隆市政府，其性質核屬第三人利益契約，依據民法
    第269 條第1 項之規定，原告自得訴請被告向第三人即基隆
    市政府給付保險金。
  (二)關於本事故之發生，是否基於設計錯誤而產生？
    (1)依據系爭契約基本條款第8 條第（2）款 之規定，因工程
      規劃、設計或規範錯誤或遺漏所致之毀損或滅失，固屬系
      爭保險契約特別不保事項。惟被告倘主張本件工程有設計
      錯誤之情事者，被告就該事實自應負舉證之責任。
    (2)被告所提出之臺北市土木技師公會鑑定報告書，尚不足以
      證明本件工程有無設計錯誤之情事：
      依據臺北市土木技師公會鑑定所附「土壤力學與基礎工程
      」書中所敘，邊坡之安全係數為1 時，此邊坡係處於將破
      壞之狀態，亦即若安全係數小於1 時，便會發生邊坡破壞
      之情事。倘依臺北市土木技師公會93年10月21日函覆所稱
      ：「依本鑑定報告書第10-3-2節平面破壞之有限分析得知
      ，其斜坡角度介於66度至30度之間，斜坡發生滑動安全係
      數小於1 。」則系爭工程應於應於開始著手施工後立即發
      生崩塌之現象，然依系爭工程之施工日報表所示，系爭工
      程已於92年9 月30日完成，且施工過程中全無發生崩塌之
      情況，系爭工程係到完工後經92年10月6 日及同年月7 日
      連續大雨始發生本件邊坡破壞之情事，足證上述鑑報告之
      鑑定結果，顯有錯誤。另系爭工程係採生態工法整治，護
      坡採「護岸磚牆及磚牆固定板」方式以預防邊坡崩塌之情
      形發生，故為邊坡穩定分析時，自應考量邊坡之高度、角
      度、及土壤之性質及「護岸磚牆及磚牆固定板」之結構，
      然本件臺北市土木技師公會之鑑定報告依據該公會93年10
      月21日函稱並未加以考量護岸磚牆及磚牆固定板及其他相
      關結構之功能，可知上開鑑定報告之分析方法顯有欠缺，
      自不得僅憑該鑑定報告即逕認本件工程有設計錯誤之情事
      。又依上開「土壤力學與基礎工程」一書第14-4節及第
      14-5節有關「圓柱破壞面之有限分析」之說明，可知圓弧
      滑動破壞之有限邊坡穩定分析實為一般最常使用之分析方
      法，且其結果亦最符合真實之狀況，系爭工程原設計曾採
      用美國普渡大學所研發PC STABL 5電腦程式進行加勁擋土
      牆邊坡穩定分析，其結果顯示在平時、暴雨、地震3 種狀
      況下均能符合安全的要求，且上述鑑定報告亦認原設計之
      上述分析並無錯誤或不當之情事，堪認本件工程委無設計
      錯誤之情事。至於證人甲○○技師之證言，其已明確表示
      無法回答本件是否設計錯誤之情，被告自難依據臺北市土
      木技師公會鑑定報告書主張本件工程係因設計錯誤始致毀
      損、滅失。
  (三)理賠範圍？
    (1)被告提出試算表及原告提出損害明細表第10、15、17、19
      、20項是否為本件保險範圍？
      依據系爭保險契約共同條款第4 條及工程保險實務（陳
        繼堯主編之「工程保險- 理論與實務」一書），系爭保
        險契約之保險金額為417 萬7000元即系爭工程之工程總
        價，自應認定保險金額內包含直接工程費、「工程綜合
        保險費」、「包商利潤」、「營業稅」等費用。
      依據系爭工程契約第4 條第1 項之約定，系爭工程之總
        工程費係採實作實算，故系爭工程契約附件估價單所載
        各工程項目之數量，僅作參考之用，不得單憑該估價單
        所載之各工程項目總價，即逕謂本件工程之總工程費可
        細分計算而主張依系爭保險契約共同條款第4 條之約定
        保險金額應依各工作項目分別適用之，本件工程契約附
        件估價單雖記載「護岸回填邊坡微型椿」之數量為「45
        支」，惟原告實際施作之數量為「65支」，此有臺北市
        土木技師公會鑑定報告書附件7 施工日報表可稽，依據
        上述之說明，被告自應按實作數量即「65支」而為理賠
        。
      系爭工程本即含「雜草及河道清理」之工作項目，此有
        系爭工程契約之包商估價單可據，故此項工作自屬本件
        保險承保之範圍。
    (2)本件是否有發生全損？（針對試算表及損害明細表第2、4
      到9 、12項是否發生全損或分損）
      系爭工程業經原告與被告指定之公證公司至現場會勘，確
      認已全部滅失，並同意進行拆除及修復工程，嗣被告乃依
      基隆市政府之指示原工程全部拆除，且重新施作，另依臺
      北市土木技師公會鑑定報告書之鑑定結果亦載明「本案會
      勘時（92年12月4 日）工地已大致清理完成。」、鑑定報
      告書第21頁所示照片，OK+140至150 段顯已發生邊坡崩壞
      之情形，足證系爭工程確已全部毀損滅失，被告94年1 月
      19日陳報狀檢附之試算表略謂本件工程所受之損害，應依
      實作數量扣除OK+140至150 段之數量計算云云，委與事實
      不符。
    (3)試算表及損害明細表第1 、3 、11、17、19、20項是否未
      因本次事故發生損害？
      系爭工程於新建之護坡崩塌後，倘欲重新修建護坡，仍
        須為「機械挖土石方」「營建剩餘土方處理」、「雜草
        及河道清理」等工作，又原「塊狀護欄」絕大部分均隨
        邊坡崩塌而滑落，致生毀損，且系爭工程於實際修復時
        ，亦確實曾為「機械挖土石方」「營建剩餘土方處理」
        、「塊狀護欄」、「雜草及河道清理」等工作，故被告
        94 年1月19日陳報狀檢附之試算表略謂該等項目並無發
        生損害云云，顯無可採。
      系爭保險契約承保之範圍，除工程之直接費用外，並包
        含「工程綜合保險費」、「包商利潤」、「營業稅」等
        費用，前已敘明，原告並因本件工程於驗收前發生全損
        而無法請求原定之承攬報酬即工程款，致受有包含「工
        程綜合保險費」、「包商利潤」、「營業稅」等費用之
        工程款損害，被告主張本件工程並無受到上述費用之損
        害云云，自無理由。
    (4)本件是否要扣除兩倍的自負額？
      按6 月至10月份間因洪水、漲水或淹水所致之毀損滅失，
      被保險人需負擔本保險契約所載自負額係按保險契約自負
      額欄所載金額，依事故發生月份按下表倍數計算之，系爭
      契約之水利工程附加條款第5 條固有明定，然依據臺北市
      土木技師公會鑑定報告書亦未記載本件曾發生洪水、漲水
      或淹水以致邊坡崩塌之情，本件自與前開約定不符，被告
      不得主張扣除2倍之自負額。
    (5)本件是否須要扣除鋼筋殘值？
      系爭工程原設計之「護岸磚串聯鋼筋」係插至護岸牆磚預
      留之圓孔，再用水泥砂漿填縫．以聯結並固定該護岸牆磚
      ，故系爭工程因豪雨崩塌後，該等「護岸磚串聯鋼筋」不
      但已全然無法再次使用，如欲將該等鋼筋取出以廢鐵出售
      ，其處理之費用，亦遠高於鋼筋之殘值，而無經濟上之利
      益，故被告於理賠時，自不得遽予扣除該等鋼筋之殘值。
      而被告逕以依契約原定鋼筋單價每公斤5 元計算其殘值，
      亦無所憑。
  (四)綜上所述，原告自可依據系爭保險契約請求被告給付受益人
    即基隆市政府349 萬7000元之保險金。並聲明：(1)被告應給
    付原告349 萬7000元及自起訴狀繕本送達被告翌日起至清償
    日止按週年利率10％計算之利息。(2)願供擔保請准宣告假執
    行。
二、被告則以：系爭保險契約所指定之受益人為基隆市政府，且
    保險契約為特種之債，其指定受益人之情形與民法第三人利
    益契約並不相同，並無法適用民法之理論，是原告並無權請
    求被告給付保險金予受益人基隆市政府。另依據臺北市土木
    技師公會就系爭工程發生災變原因進行鑑定，認定系爭工程
    發生災變，係因護坡坡度太大，安全因數不足，而當日降雨
    致使雨水滲入邊坡產生滲流，破壞平時存在的基質吸力，並
    進一步造成土壞剪力強度降低、邊坡表面土壞膨脹及增加飽
    和度，使30公分厚碎卵石級配、回填土夯實部分及原土層間
    介面發生平面滑動破壞，此亦經鑑定人到庭證述明確，本件
    顯屬系爭保險契約第2 章不保事項第8 條規定所稱之設計錯
    誤所致，被告自無須為保險金之理賠。惟若認被告需為保險
    金之理賠，原告請求理賠範圍亦有疑問，本件關於試算表項
    目第15、17、19、20項部分，第15項「雜草與河道清理」並
    非系爭保險契約承保範圍、「工程綜合保險費」則因工程損
    失後原保單仍為有效，被保險人無需再行支出、「包商利潤
    」為業主計價項目之一，未因原工程毀損而滅失，若保險再
    賠的話，形同被保險人多領1 次包商利潤、「營業稅」則為
    被保險人報稅時，可予以扣減之項目，不會因工程毀損而滅
    失，均非工程直接費用，係屬於工程附加費用，工程受損被
    保險人進行修復時，上述三項並未再支出，因此均無損；另
    經92年10月8 日及17日初勘及複勘，0K+140至150 段確實未
    損，此可由照片佐證，定作人因變更設計而指示被保險人連
    同未損段全部拆除，自非承保範圍；又試算表第1 、3 、11
    、20項部分，「機械挖土石方」、「營建剩餘土方處理」係
    指原坡面至護岸面此部份之土方整理費用在承保範圍，護岸
    崩塌後之土方整理費用不在承保範圍、「塊狀護欄」及「雜
    草及河道清理」並未受損，有現場照片可知，崩落於河道內
    之土方清理為拆除清理費，依保單條款非承保範圍；根據中
    央氣象局基隆氣象站雨量統計，出險當日及出險前1 日，累
    計雨量達82.5公厘，依現場查勘及照片顯示，護岸上方之道
    路及下方之河床應有漲水之現象，且由於是發生在10月份，
    故扣2 倍自負額；鋼筋殘值原工程之「護岸磚串聯鋼筋」雖
    無法再次使用，但由於僅以水泥砂漿填縫固定於護岸牆磚之
    圓孔，應可以人工及機具敲除牆磚或抽出以獲取鋼筋殘值，
    此部分價值字應予以扣除；另系爭工程對於微型樁僅規劃45
    支，則被告自以承保45支為此部分之保險金額，逾45支以上
    者，非承保範圍；至於試算表第16項及第18項之計算，因系
    爭工程未發生全損，故在計算第16項及第18項之損失時，自
    然係依分損之比例乘以原工程契約該項目之金額等語，資為
    抗辯。並聲明：(一)原告之訴及其假執行之聲請均駁回。(二)如
    受不利判決，願供擔保請准宣告免為假執行。
三、本件原告因於92年7 月4 日與基隆市政府簽訂契約總價為41
    7 萬7000元之系爭工程契約，遂於同年7 月22日以系爭工程
    向被告投保系爭保險契約，其中營造工程財物損失險保險金
    額為417 萬7000元，每次事故自負額為68萬元，保險期間為
    92年7 月21日至93年2 月21日，並以基隆市政府為受益人。
    嗣於92年10月6 日，系爭工程業已全部施作完竣，且經基隆
    市政府完成勘查，惟系爭工程卻於次日即92年10月7 日之凌
    晨發生新建之護岸嚴重位移及坍陷之情況，原告得悉上述情
    事後，即以書面通知被告，並於92年10月8 日與被告委請之
    英商嘉福湯瑪遜保險公證人股份有限公司人員前往現場進行
    會勘等情，為兩造所不爭執，且有原告提出之系爭保險契約
    保險單、共同條款、附加條款及系爭工程之照片可證，自堪
    信為真實。至於原告請求被告給付系爭保險契約之保險金
    349 萬6000元與基隆市政府，為被告所否認，並以前開情詞
    置辯，則兩造爭執要點厥為：(一)原告是否得提起本件訴訟訴
    請被告將系爭保險契約之保險金給付與基隆市政府？(二)系爭
    工程發生新建護岸嚴重位移及坍陷之情況是否因工程設計錯
    誤而產生？(三)若被告應負保險理賠之責任，其理賠範圍為何
    ？經查：
  (一)按保險法所稱被保險人，指於保險事故發生時，遭受損害，
    享有賠償請求權之人；保險法所稱之受益人，指被保險人或
    要保人約定享有賠償請求權之人，保險法第4 條及第5 條分
    別定有明文。次按本保險契約所載之承保工程在施工處所，
    於保險期間，因突發而不可預料之意外事故所致之毀損或滅
    失，需予修復或重置時，除約定不保事項外，本公司對被保
    險人負賠償之責，亦為系爭保險契約共同條款第1 條第1 項
    所明定。查系爭保險契約之保險人為被告、被保險人為原告
    、受益人為基隆市政府一節，亦有原告提出之系爭保險契約
    保險單在卷可參，可知兩造間簽訂系爭保險契約時，業已就
    保險金給付之對象約定為基隆市政府，揆諸前開規定及說明
    ，被保險人即原告及受益人即基隆市政府自均可依據系爭保
    險契約起訴請求保險人即被告為保險金之給付，是本件原告
    依據系爭保險契約訴請被告將保險金給付與基隆市政府，並
    無違誤，被告所辯，要無可取。
  (二)系爭工程係因原設計未考慮無限邊坡穩定分析及平面破壞之
    有限邊坡穩定分析所可能發生之安全評估以致所設計之護坡
    坡度過大，再加上事發時雨水滲入邊坡產生滲流，破壞平時
    存在之基質吸力，造成土壤剪力強度降低及邊坡表面土壤膨
    脹及增加飽和度，始發生新建護岸嚴重位移及坍陷一節，經
    臺北市土木技師公會鑑定認：依據前往現場會勘及施工單位
    所提供之照片，系爭工程之護坡係呈平面滑動之破壞，而以
    一般邊坡穩定分析考量破壞型態有3 種，以無限邊坡穩定分
    析、平面破壞之有限邊坡分析及圓弧滑動破壞之有限邊坡分
    析檢討邊坡穩定與現場勘驗結果比對，無限邊坡穩定分析部
    分，以標準圖說之30公分厚碎卵石級配與回填土夯實加以檢
    討，本件無滲流時，其安全係數已偏低，如下雨後發生滲流
    ，其安全係數更低，且斜坡角度愈大安全因數愈低；平面破
    壞之有限邊坡分析部分，檢討回填土夯實部分與原土層間之
    平面破壞有限邊坡加以分析，當斜坡角度在66度時，介於66
    度至30度內斜坡發生滑動安全係數小於1 ；圓弧滑動破壞之
    有限邊坡分析部分，原設計採用邊坡穩定分析程式STABL 為
    分析工具，原設計考慮平時、暴雨、地震（地震強度取0.33
    g 分析，地震係數Kh＝0.16、Kv＝0.08）3 種狀況下之穩定
    性安全係數，分析結果顯示實際開挖邊坡剖面與原設計之工
    程地質強度參數進行邊坡穩定分析後之安全係數，不論於平
    時、暴雨、地震狀況皆大於1.0 ，亦即開挖後不論水位狀況
    如何，仍屬穩定狀況，經現場勘驗亦無上述分析之圓弧滑動
    破壞現象。綜合上開3 種分析結果，顯示在無限邊坡穩定分
    析、平面破壞之有限邊坡穩定分析中，安全係數不足係因設
    計護坡坡度太大，經比對現場平面破壞之模式而可印證，原
    設計並未考慮無限邊坡穩定分析及平面破壞之有限邊坡穩定
    分析所可能發生之安全評估，參以中央氣象局自92年10 月1
    日至92年10月15日止之所發生地震之資料及基隆地區雨量統
    計數字，地震所產生之地震力應小於原設計之地震力，系爭
    工程護岸發生崩塌時，基隆地區最大雨量為42.5公釐，雨水
    滲入邊坡易破壞平時存在之基質吸力，並進一步造成土壤剪
    力強度降低而致發生淺層破壞，亦即系爭工程失敗係因護坡
    坡度太大、安全因數不足，而當日降雨致使雨水滲入邊坡產
    生滲流，破壞平時存在的基質吸力，並進一步造成土壤剪力
    強度降低、邊坡表面土壤膨脹及增加飽和度，使30公分厚碎
    卵石級配、回填土夯實部分及原土層間介面發生平面滑動破
    壞等情屬實，有臺北市土木技師公會於92年12月18 日 所發
    北土技字第9231330 號系爭工程崩壞原因鑑定報告書在卷可
    參，且經鑑定人甲○○到庭證稱：伊由依據系爭工程所顯現
    平面滑動破壞之型態，以基本力學理論、現場資料及系爭工
    程相關資料做了無限邊坡穩定分析、平面破壞之有限邊坡分
    析及圓弧滑動破壞有限分析，因此判斷本次的破壞主因係護
    坡坡度大，其次則為下雨降低土壤強度。關於安全係數部分
    ，當安全係數等於1 時，屬於將破壞之狀態，若小於1 ，則
    破壞的機率很大，安全係數愈低風險愈高，而安全係數小於
    1 ，理論上一定會發生破壞，不一定會立即發生，但實際上
    會不會發生，可能還摻雜其他因素，但大於1 則不會發生破
    壞，就系爭工程而言，以無限邊坡分析，有滲流時，安全係
    數為0.257 ，無滲流時，安全係數為0. 12 ，以平面破壞之
    有限邊坡分析，安全係數為0.58，依據本件破壞之型態而言
    ，安全因素分析均小於1 ，依據系爭工程之相關資料，本件
    坡度若大於33度，安全係數即會小於1 ，而一般設計上安全
    係數需看構造型態、設計條件來判斷，據伊記憶所及，系爭
    工程護坡之安全係數依據基礎構造設計規範應為1. 2。至於
    是否需做上開3 種分析，以伊經驗而言，需視構造物之型態
    及地質條件而判，若地質條件符合平面破壞型態時，則需做
    到上開3 種分析，且地質條件之判斷，只需有足夠之地質資
    料，並不需等工程蓋好才能判斷，依據伊之經驗及設計圖說
    判斷，系爭工程應該要做上開3 種分析。另因下雨將降低土
    壤強度，於設計時亦應考慮現場下雨之雨量。至於
    本件因破壞部分無擋土牆、混凝土基礎，所以並未加以鑑定
    ，又護岸磚牆及磚牆固定板僅是當作加重之重量之用，如果
    比較輕即比較安全，比較重比較不安全，雖不能說與破壞完
    全沒有關係，但不是主要之原因，且護岸磚牆及磚牆固定板
    亦無避免邊坡破壞之結構功能等語明確（見本院94年1 月10
    日準備程序筆錄），可知依據系爭工程之設計圖說，系爭工
    程於設計時本需考慮所在地區之雨量及以無限邊坡穩定分析
    、平面破壞之有限邊坡分析及圓弧滑動破壞之有限邊坡分析
    加以評估系爭工程設計護岸坡度設計之安全係數。復觀諸臺
    北市土木技師公會出具上開鑑定報告所附基隆氣象站逐日雨
    量資料，系爭工程發生崩塌前後之雨量與基隆地區平時雨量
    並無差異，是系爭工程發生崩陷時之雨量足認已為系爭工程
    設計時所考量在內，而原告就系爭工程於設計時並未以無限
    邊坡穩定分析及平面破壞之有限邊坡分析加以評估一節亦不
    否認，顯見系爭工程係因設計時未以無限邊坡穩定分析及平
    面破壞之有限邊坡分析考量護岸坡度之設計錯誤以致發生崩
    塌，被告所辯系爭工程發生保險事故係因設計錯誤之不保事
    項所致，堪以認定。
四、綜上所述，原告依據系爭保險契約請求被告給付349 萬6000
    元與基隆市政府及自起訴狀繕本送達翌日起至清償日止按週
    年利率10％計算之利息，洵屬無據，不應准許。
五、本件事證業已明確，兩造其餘主張陳述及所提之證據，經本
    院審酌後，認均不足以影響本判決之結果，均毋庸再予論述
    ，附此敘明。
六、本件原告之訴既不應准許，則其假執行之聲請，即失所依據
    ，併予駁回。
七、據上論結，原告之訴為無理由，依民事訴訟法第78條，判決
    如主文。
中　　華　　民　　國　　94　　年　　7 　　月　　5 　　日
                        臺灣臺北地方法院民事第四庭
                            審判長法  官  周玫芳
                                  法  官  黃柄縉
                                  法  官  唐于智
以上正本係照原本作成。
如對本判決上訴，須於判決送達後20日內向本院提出上訴狀。
中　　華　　民　　國　　94　　年　　7 　　月　　5 　　日
                                  書記官  江虹儀
